【裁判字號】    97,家聲,111
【裁判日期】    971023
【裁判案由】    聲請變更子女姓氏
【裁判全文】
臺灣屏東地方法院民事裁定             97年度家聲字第111號
聲  請  人  丙○○
                        弄3號.
            丁○○
            戊○○
            己○○
上一人之法
定代理人    甲○○
上列聲請人聲請變更子女姓氏事件，本院裁定如下：
    主  文
聲請駁回。
聲請費用新臺幣壹仟元由聲請人負擔。
    理  由
一、本件聲請意旨略以：聲請人之生母王春花於民國82年12月20
    日死亡，而生父乙○○對聲請人照顧不周，業經法院於92年
    11月25日裁判由甲○○即聲請人之舅舅監護，聲請人日前已
    取得原住民之身分，欲透過更改為母姓「王」以利繼承財產
    ，故聲請人有事實足認目前之姓氏對其等有明顯不利之影響
    ，為此爰依民法第1059條之規定，聲請變更丙○○、丁○○
    、戊○○、己○○之姓氏為母姓等語，並提出戶籍謄本1 份
    為證。
二、按有下列各款情形之一，且有事實足認子女之姓氏對其有不
    利之影響時，父母之一方或子女得請求法院宣告變更子女之
    姓氏為父姓或母姓：一、父母離婚者。二、父母之一方或雙
    方死亡者。三、父母之一方或雙方生死不明滿3 年者。四、
    父母之一方曾有或現有未盡扶養義務滿2 年者，民法第1059
    條第5 項定有明文。是聲請變更子女之姓氏，除符合上開條
    項各款規定之情事外，尚須有事實足認該子女之姓氏對其有
    不利之影響，始足當之。且不利之影響須為法律上不利益，
    並依法益權衡與比例原則，須斟酌子女之原有姓氏一切情狀
    ，倘不變更其姓氏，確有造成法律上之不利益，且變更原姓
    氏之外，別無其他方法除去其不利益，始得為之，此乃身分
    法上法安定性原則考量。至於單純情感因素或法律另有救濟
    途徑時，均不得聲請變更姓氏，以維身分之安定性。
三、經查，聲請人之生母王春花於民國82年12月20日死亡，而生
    父乙○○對聲請人照顧不周，經法院於92年11月25日裁判由
    甲○○即聲請人之舅舅監護，聲請人日前已取得原住民之身
    分等情，業據聲請人提出戶籍謄本1 份為證，是聲請人此部
    分之主張堪信為真。至聲請人主張有事實足認其等目前之姓
    氏對其等有不利之影響部分，聲請人丙○○雖於本院審理中
    陳稱：「（問：你們變更姓氏的原因何在？）最近我父親回
    來，說我們要撫養他，並說我們住的房子是他的，其實那是
    我母親娘家那邊付的錢。我媽媽已經過世了。我們已經取得
    原住民身分，但聽說要姓母親的姓氏才可以繼承一些財產。
    」云云（參見本院97年10月3 日訊問筆錄），然經本院曉諭
    聲請人提出須從母姓始能繼承母親遺產之相關法令規定及文
    件資料後，聲請人丙○○改口陳述：「我去查詢，只要有原
    住民身分就可以繼承，不需要姓我母親的姓氏。」等語（參
    見本院97年10月8 日訊問筆錄），顯見前開已具原住民身分
    之聲請人就其等生母遺產之繼承，毋庸更改姓氏即可繼承；
    此外，聲請人之上開主張均為個人私人情感作用之描述，難
    認係稱姓造成本件聲請人有何法律上之不利影響，且聲請人
    亦未提出其他可資證明其等之姓氏對其等有不利影響之積極
    事證，核與上開規定所定之法定要件尚有未洽，應予駁回。
四、依非訟事件法第21條第1 項前段、第23條、第24條第1 項，
    裁定如主文。
中    華    民    國    97    年    10    月    23    日
                        家事庭法  官  林美靜
以上正本係照原本作成。
如不服本裁定應於送達後10日內向本院提出抗告狀，並繳納抗告
費新臺幣1,000元。
中    華    民    國    97    年    10    月    24    日
                              書記官  葉祝君


司法院資訊處製作；財團法人民間司法改革基金會備份。
